臺灣高等法院臺南分院刑事裁定
110年度毒抗字第949號
抗  告  人  藍昌錦




上列抗告人因強制戒治案件，不服臺灣雲林地方法院中華民國11
0年11月23日裁定（110年度毒聲字第490號）提起抗告，本院裁
定如下：
    主  文
抗告駁回。
    理  由
一、本件抗告意旨略以：
　㈠抗告人即被告雖與前妻李○珊離婚，但仍生活在一起，長子預
    備就讀大學，次子約小學一年級，由前妻照顧，前妻係中度
    精神病患者，領有傷病卡收入微薄，被告需負擔責任減輕前
    妻負擔，而被告有穩定工作收入，從事檜木回收處理，有固
    定收入可以協助，勒戒處所僅依評估心理醫師，簡單的三言
    兩語晤談，即認被告應送強制戒治，對被告家庭、工作有重
    大影響。
　㈡被告並未收到所謂「有無繼續施用毒品傾向評估標準紀錄表
    」所列評估項目及各款評分結果，如何認定被告有繼續施用
    毒品傾向。
　㈢被告前科紀錄均是年輕時所犯之罪，如今又被拿出來當作評
    估標準之一，有違一事不二罰原理。而且被告不明動態因子
    、靜態因子如何解釋，意義為何，二者相加不無重複加分之
    嫌（例如前科紀錄上限僅10分，重複相加後會變成20分）。
　㈣被告雙親已歿，前妻雖未探望，但寄匯票給被告，以無家人
    探視加分，實強人所難，對被告並不公平；另施用海洛因毒
    品為被告年輕時施用，列入評分之中，亦不公平。
　㈤對被告面談之心理醫師、社工，顯有不耐煩之態度，過於草
    率，讓人懷疑其專業性與公信力？
　㈥被告入所時尿液中並無毒品反應，且在所均遵守規範，未入
    所前抽菸、嚼檳榔之習慣，與施用毒品何關？
　　故被告應無繼續施用毒品傾向，請求撤銷原裁定，更為適當
    合法之裁定。
二、原裁定意旨略謂：被告前因施用毒品案件，經原審法院以11
    0年度毒聲字第145號裁定送勒戒處所觀察、勒戒後，經法務
    部矯正署臺南看守所附設勒戒處所評分結果，認有繼續施用
    毒品傾向，故准檢察官之強制戒治之聲請，裁定令被告入戒
    治處所強制戒治，其期間為6個月以上，至無繼續強制戒治
    必要為止，但最長不得逾1年。
三、按觀察、勒戒後，檢察官或少年法院（地方法院少年法庭）
    依據勒戒處所之陳報，認受觀察、勒戒人無繼續施用毒品傾
    向者，應即釋放，並為不起訴之處分或不付審理之裁定；認
    受觀察、勒戒人有繼續施用毒品傾向者，檢察官應聲請法院
    裁定或由少年法院（地方法院少年法庭）裁定令入戒治處所
    強制戒治，其期間為6個月以上，至無繼續強制戒治之必要
    為止，但最長不得逾1年，毒品危害防制條例第20條第2項定
    有明文。次按勒戒處所應注意觀察受觀察、勒戒人在所情形
    ，經醫師研判其有或無繼續施用毒品傾向後，至遲應於觀察
    、勒戒期滿之15日前，陳報該管檢察官或少年法院（庭），
    觀察勒戒處分執行條例第8條第1項亦定有明文。依據上開規
    定，受觀察、勒戒人有無繼續施用毒品之傾向，係由醫師研
    判。而關於有無繼續施用毒品傾向之評估標準，法務部已於
    110年3月26日以法矯字第11006001760號函修正頒布「有無
    繼續施用毒品傾向評估標準紀錄表」、「有無繼續施用毒品
    傾向評估標準評分說明手冊」，上開評分說明手冊載明判定
    之原則：「受觀察勒戒人入所後，經過2週時間的觀察、勒
    戒，由處所及醫療人員依據其各項紀錄、資料及觀察勒戒期
    間之行為表現，加以評分。在勒戒人入所4-6週後，可再做
    一次評估以做必要之評分修正。每一大項皆有靜態因子與動
    態因子。先以靜態因子分數評分，靜態因子分數總分在60分
    （含）以上為『有繼續施用毒品傾向』；60分以下，與動態因
    子分數相加，如果總分在60分（含）以上，為『有繼續施用
    毒品傾向』」，又評估標準紀錄表及說明手冊中「前科紀錄
    與行為表現」之第1題及第3題之計分方式修正如下(餘無修
    正)：㈠第1項「毒品犯罪相關司法紀錄」：計分方式修正為
    每筆(次)5分，總分上限為10分；㈡第3項「其他犯罪相關紀
    錄」：計分方式修正為每筆(次)2分，總分上限為10分。是
    被告有無「繼續施用毒品傾向」，係依具體個案之臨床實務
    及相關事證等情綜合判定，有其相當之專業依據及標準，且
    涉及專門醫學，另衡酌強制戒治的目的，是為協助施用毒品
    者戒斷毒品的心癮及身癮，所為的一種保安處分類型，該評
    估標準是適用於每一位受觀察、勒戒處分之人，具一致性、
    普遍性、客觀性，並加以綜合判斷的結果，倘其評估由形式
    上觀察，無擅斷或濫權等明顯不當的情事，法院自應予以尊
    重。
四、經查：
  ㈠被告前因施用第二級毒品，經原審法院以110年度毒聲字第14
    5號裁定令入勒戒處所觀察、勒戒後，再經法務部矯正署臺
    南看守所附設勒戒處所醫療人員依法務部矯正署110年3月26
    日修正後之評估標準評估被告有無繼續施用毒品之傾向，被
    告得分狀況為：
　1.前科紀錄與行為表現部分合計27分：⑴毒品犯罪相關司法紀
    錄共14筆，每筆5分，因已逾得分上限，故以上限10分計算
    ；⑵首次毒品犯罪年齡為21至30歲，計5分；⑶其他犯罪相關
    紀錄有6筆，每筆2分，因已逾得分上限，故以上限10分計算
    ；⑷入所時尿液毒品檢驗無毒品反應，計0分；⑸所內行為表
    現，持續於所內抽菸計2分。
　2.臨床評估部分合計為42分：⑴有多重毒品濫用計10分；⑵有合
    法物質濫用，種類：菸，每種2分，計2分；⑶使用方式有注
    射使用，計10分；⑷使用年數為超過1年，計10分；⑸疑似精
    神疾病共病，計7分；⑹臨床綜合評估（含病識感、動機、態
    度、就醫意願），評定為輕度，計3分。
　3.社會穩定度部分合計為7分：⑴兼職工作：檜木加工，日領00
    00-0000元，計2分；⑵家庭：無家人藥物濫用，計0分；⑶入
    所後無家人訪視，計5分；⑷出所後與家人同住，計0分。
  ㈡故醫療人員依法務部矯正署新修正之有無繼續施用毒品傾向
    各項評估標準為上述評估後，被告之靜態因子得分59分，動
    態因子得分15分，總分合計74分，已逾60分，綜合判斷有繼
    續施用毒品傾向一情，有法務部矯正署臺南看守所110年11
    月10日南所衛字第11000108310號函及所附有無繼續施用毒
    品傾向證明書、有無繼續施用毒品傾向評估標準紀錄表等在
    卷可稽，堪認被告經觀察、勒戒後，確實仍有繼續施用毒品
    之傾向。而毒品危害防制條例規定強制戒治之目的，係因施
    用毒品成癮者，其心癮甚難戒除斷絕，致再犯率偏高，故有
    持續收容於戒治處所施以強制戒治之必要，是該條例第20條
    第2項，係屬強制規定，只需觀察、勒戒後，經評定受觀察
    、勒戒人有繼續施用毒品傾向者，檢察官即應聲請法院裁定
    令入戒治處所施以強制戒治。被告既有施用第二級毒品之事
    實，並由原審法院以110年度毒聲字第145號裁定送勒戒處所
    執行觀察、勒戒後，復經法務部矯正署臺南看守所附設勒戒
    處所依被告之臨床實務及具體事證，專業評估判定被告為「
    有繼續施用毒品傾向」，尚未戒除毒癮，則為降低其再次施
    用毒品之危險性，自有依法施以強制戒治之必要。
  ㈢被告固以前詞指摘原裁定不當，惟查：
  1.受觀察、勒戒者之毒品犯罪、首次毒品犯罪年齡或其他犯罪
    相關前科紀錄，客觀上反應出受觀察、勒戒者沾染毒品之種
    類、時間、毒癮程度、行為態樣、外在影響環境、可能誘發
    其他犯罪等情狀，自足以作為評估受觀察、勒戒者是否有繼
    續施用毒品傾向之標準，故將該等司法紀錄列為評分項目，
    並無不當，其重點亦非在於用過往犯罪紀錄處罰行為人，而
    係放在評估繼續治療、強制戒治之必要性認定。又刑事責任
    所謂一事不二罰，係指對於同一犯罪行為，基於法秩序之維
    護與人民權益受剝奪應符比例原則之精神，施以法律評價，
    只許擇一種刑事處罰為之，並僅能處罰一次，不得重複施罰
    ，始合公平正義理念（最高法院94年度台上字第6919號刑事
    判決意旨參照）。而毒品施用者因具有病患性犯人特質，對
    其施以觀察、勒戒或強制戒治之保安處分，旨在於幫助施用
    毒品者戒除毒癮，處分之性質非為懲戒行為人，而係為消滅
    其再次施用毒品之危險性，採以觀察、勒戒方式戒除其身癮
    ，及以強制戒治方式戒除其心癮之措施，在評估有無繼續施
    用毒品傾向時，納入施用者前此之毒品等前案紀錄作為指標
    ，通案列計一致但比重不同之分數（毒品紀錄每筆5分，其
    他前案紀錄每筆2分），再為個案上之統計與分數加總，並
    設有上限10分之限制，最後得出有繼續施用毒品傾向之結論
    而認施用者有強制戒治之必要，有其本質考量及合理之關連
    性，並非針對其過去之前案紀錄再重複為刑事處罰，二者性
    質、程序皆有不同，並無違反一事不再理原則之情事；另依
    卷附之評估標準表，就何者屬動態因子，何者屬靜態因子，
    均列述甚詳，經核並無重複相加之錯誤；再者，依被告前案
    紀錄，被告確有多次因施用第一級、第二級毒品而分別經法
    院判處罪刑確定之紀錄，確有多重毒品濫用情事，上述評估
    紀錄表之評估，亦無錯誤。被告已評估標準參酌前案紀錄，
    違反一事不二罰，及其不明評估標準有關動、靜態因子之意
    義，二者相加有重複評分之虞為由，指摘原裁定不當，應無
    理由。
　2.又上開有無繼續施用毒品傾向證明書及評估標準紀錄表之評
    估，乃法務部矯正署臺南看守所附設勒戒處所相關專業知識
    經驗人士在被告觀察、勒戒期間，依其本職學識，於評估後
    所為之綜合判斷，乃具科學驗證所得之結論，自得憑以判斷
    抗告人有無繼續施用毒品傾向之證明，且由形式上觀察，並
    無擅斷或濫權等明顯不當之情事，法院宜予尊重其行政職權
    之行使及專業之判斷。被告上開評估標準紀錄表均已詳細標
    列各項評分項目及評分標準，與前揭勒戒處所評分說明手冊
    規定並無不合，且勒戒處所之組織、人員之資格及執行觀察
    、勒戒相關程序，暨判斷施用毒品者有無繼續施用毒品傾向
    ，均有相關法令嚴格規範，非可恣意而為，並非無客觀明確
    之標準。再者，上開評估標準均有評分者的具體醫師代號，
    表彰評分者為其評分結果負責；另持續有抽菸等成癮習慣，
    及家人未前來探望所顯示家庭支持系統欠缺，對戒除毒品確
    有不良影響，以之為評估標準並無何不妥之處。抗告人徒憑
    己見，空言評估標準不明確，心理醫師、社工之評估過程草
    率，及抽菸、家人未前來探望不應列入評估標準為由，並以
    此指摘原裁定不當，此部分抗告亦無理由。
　3.再按毒品危害防制條例所規定之觀察、勒戒、強制戒治，性
    質上為保安處分，其立法意旨在協助戒斷施用毒品者之身癮
    及心癮，以達教化與治療之目的，並防衛社會安全。為達上
    述目的，不得已於一定期間限制或拘束行為人之人身自由，
    既為法律所明文規定，當無因被告個人或家庭等因素，而得
    豁免執行。故被告之抗告意旨稱其自行到案接受觀察勒戒，
    且入勒戒處所時，尿液檢驗並無毒品反應，又係家中經濟支
    柱，須扶養前妻與子女，此裁定嚴重影響被告與家人生計等
    情，縱均屬實在，仍難作為可豁免其依法應送強制戒治之正
    當理由。
  ㈣綜上所述，原審法院依憑該勒戒處所按被告之臨床實務及具
    體事證綜合評分及判定被告「有繼續施用毒品傾向」，認定
    檢察官之聲請為正當，裁定被告應入戒治處所施以強制戒治
    ，其期間為6個月以上，至無繼續強制戒治之必要為止，但
    最長不得逾1年，並無不合，被告執前詞提起抗告，經核均
    無理由，應予駁回。
五、依刑事訴訟法第412條，裁定如主文。　　
中　　華　　民　　國　　110 　年　　12　　月　　7 　　日
                  刑事第五庭    審判長法　官  蔡廷宜
                                      法　官  翁世容
                                      法　官  林坤志
以上正本證明與原本無異。
不得再抗告。
　　　　　　　　　　　　　　　　　　　書記官  凌昇裕
中　　華　　民　　國　　110 　年　　12　　月　　7 　　日